【裁判字號】    88,訴,97
【裁判日期】    890229
【裁判案由】    塗銷抵押權登記
【裁判全文】
臺灣新竹地方法院民事判決  八十八年度訴字第九十七號
    原      告  乙○○
    訴訟代理人  朱渭陽律師
    複代理人    劉昭英      住.
    被      告  甲○○      住台北市松山區○○○路○段六九巷二一弄八號四樓
    訴訟代理人  江肇欽律師
右當事人間請求塗銷抵押權登記事件，本院判決如左：
    主      文
原告之訴駁回。
訴訟費用由原告負擔。
    事      實
甲、原告方面：
一、聲明：
（一）被告應將坐落新竹縣關西鎮○○○段第一六二之一地號土地以竹北地政事務所
      收件字第０二七三七號及同段第一六０號、第一六０之二號土地以竹北地政事
      務所收件字第０三五一０號，共同設定本金最高限額新台幣（下同）五百萬元
      抵押權登記予以塗銷。
（二）訴訟費用由被告負擔。
二、陳述：
（一）兩造於民國八十五年二月十六日訂定抵押權設定契約書，約定被告就原告所有
      新竹縣關西鎮○○○段大旱坑小段第一六二之一地號土地設定本金最高限額五
      百萬元之抵押權，並經竹北地政事務所八十五年二月十七日收件字第０二七三
      號，於八十五年二月二十四日登記在案。八十五年三月四日雙方約定增加擔保
      物，就原告所有同段第一六０地號、第一六０之二地號土地設定抵押權，並於
      八十五年三月九日經竹北地政事務所收件字第０三五一０號收件，八十五年三
      月十一日為抵押權設定登記在案。詎被告於原告所有前開第一六二之一地號、
      第一六０地號、第一六０之二地號三筆土地共同設定本金最高限額五百萬元抵
      押權登記，卻從未貸與原告分文。按抵押權擔保債權之清償為目的，故抵押權
      須從屬於債權而存在，無債權即無抵押權。被告雖於原告前開土地設定抵押權
      ，惟雙方既無任何債權債務關係，自無抵押權之可言。因被告於原告前開土地
      設定抵押權，妨害原告所有權之行使，屢經交涉，被告卻避不見面，爰依民法
      第七百六十七條規定請求塗銷抵押權設定登記。
（二）被告為清潔工，不可能有五百萬元現金隨時放在家裡等原告來借，被告無法提
      出金錢來源之確切證明，被告應就其有能力出借五百萬元舉證，被告與原告有
      男女關係，被告以先生過世須繳遺產稅，且以土地建屋可以分到房屋引誘原告
      上當，借據是被設計而寫，原告已對被告提出刑事詐欺告訴。被告主張本案抵
      押權債權之本票債權亦經原告另行提起確認本票債權不存在之訴。
三、證據：提出土地登記簿謄本三份、民事上訴理由狀一份、刑事告訴補充理由狀一
          份為證。
乙、被告方面：
一、聲明：原告之訴駁回。
二、陳述：除附件所載外，另補稱：
（一）原告與被告於借貸前係十年之好友，否認被告所指與原告有男女關係，及原告
      所稱借據係被設計之主張。原告出具之借據確實載明已收到現金，證明有借貸
      關係存在，被告就交付借款之事實毋庸再舉證證明。原告如主張無借貸，應由
      原告舉證。
（二）原告所提刑案詐欺告訴，業經檢察官不起訴在案，且原告所提確認本票債權不
      存在之訴亦經敗訴確定。
三、證據：提出本票及借據影本各一紙、土地登記簿謄本影本三份、民事判決影本一
    份、不起訴處分書影本一份為證。
丙、本院依職權向新竹縣竹北地政事務所調閱系爭扺押權登記設定資料及調閱本院八
    十八年簡上字第九十一號歷審卷。
    理      由
甲、兩造爭執要旨：
    原告起訴主張兩造於八十五年二月十六日訂定抵押權設定契約書，約定被告就原
    告所有新竹縣關西鎮○○○段大旱坑小段第一六二之一號土地設定本金最高限額
    五百萬元之抵押權。八十五年三月四日雙方約定增加擔保物，就原告所有同段第
    一六０地號、第一六０之二地號土地設定抵押權登記在案。惟被告事實上從未貸
    與原告分文，雙方並無任何債權債務關係，自無抵押權之可言。被告於原告前開
    土地設定抵押權，妨害原告所有權之行使，因依民法第七百六十七條規定請求塗
    銷抵押權設定登記。被告則辯以：原告係於八十四年六月間向被告借款五百萬元
    以供其車禍賠償之用，被告借款後於八十四年六月二十日簽具五百萬元之本票及
    借據，約定於八十五年二月十五日返還借款，屆期仍未還款，始陸續以上開土地
    設定抵押權予原告，被告就上開土地之抵押債權確屬實在等語。
乙、得心證理由：
一、原告主張兩造於八十五年二月十六日訂定抵押權設定契約書，約定被告就原告所
    有新竹縣關西鎮○○○段大旱坑小段第一六二之一號土地設定本金最高限額五百
    萬元之抵押權。八十五年三月四日雙方約定增加擔保物，就原告所有同段第一六
    ０地號、第一六０之二地號土地設定抵押權登記在案之事實，為被告所不爭執，
    並經本院向新竹縣竹北地政事務所調閱系爭土地扺押權設定登記資料查核屬實，
    且依該抵押權設定登記申請書之記載，該抵押權登記權利存續期間為不定期，均
    堪信為真。
二、至原告主張兩造就本件抵押債權不存在部分，則為被告所否認。按金錢借貸契約
    ，固屬要物契約，應由貸與人就交付金錢之事實負舉證之責。但若貸與人提出之
    借用證內，經載明所借款額，當日親收足訖無訛者，要應解為貸與人就要物性之
    具備，已盡舉證責任，最高法院六十九年度台上字第三五四六號著有判例可資參
    照。查被告就其所稱貸予原告五百萬元之事實，業據其提出原告於八十四年六月
    二十日所出具之借據一紙為證，依該借據內容記載：「茲向甲○○女士借到新台
    幣伍佰萬元正，言明於民國八十五年二月十五日清償絕無食言，除補立具面額新
    台幣伍佰萬元正、商業本票乙紙號碼ＴＨ0000000號，特立此據以示負責
    」。依該借據所用之「借到」、「補立」文字觀之，足認原告已收到所借款項，
    依上開判例意旨，應認被告就借款款項已交付之事實，已盡舉證之責任。原告雖
    另主張被告無法提出金錢來源之確切證明，被告應就其有能力出借五百萬元舉證
    。但查消費借貸，因金錢或其他代替物之交付而生效力，民法第四百七十五條定
    有明文。被告就交付借款之事實，既已負舉證責任，就該借款來源之證明與其出
    借五百萬元之能力，雖未舉證證明，亦不影響兩造間消費借貸契約之生效。原告
    雖又主張借據是被設計（即詐欺）而寫一節，惟未舉證以實其說，不足採信。且
    原告以被告施詐，騙取原告簽立五百萬元借據及本票，認被告涉有詐欺犯行，而
    向台灣台北地方法院檢察署檢察官告訴部分，亦經檢察官為不起訴處分，有該署
    八十八年偵字第一七七七０號不起訴處分書在卷可據。另原告以所簽發予被告之
    上開本票債權不存在為由，而提起確認本票債權不存在之訴，亦經本院八十八年
    簡上字第九十一號民事判決駁回上訴而敗訴確定在案。綜上所述，被告就上開扺
    押權之設定有五百萬元之借款債權存在，堪認屬實，從而原告以與被告無任何債
    權債務關係，而認被告於原告前開土地設定抵押權，妨害原告所有權之行使，請
    求依民法第七百六十七條規定請求塗銷抵押權設定登記云云，非有理由，應予駁
    回。
三、結論：本件原告之訴為無理由，依民事訴訟法第七十八條，判決如主文。
中      華      民      國    八十九    年      二      月    二十九    日
                                  臺灣新竹地方法院民事第二庭
~B法      官  陳國成
右為正本係照原本作成。
如對本判決上訴，須於判決送達後廿日內向本院提出上訴狀。
~B法院書記官  張淑容
中      華      民      國    八十九    年      二      月    二十九    日


司法院資訊處製作；財團法人民間司法改革基金會備份。
